最高法院刑事判決　　　　　　九十四年度台上字第六七一八號
　　上　訴　人　甲○○
　　　　　　　　　　　　 之1.
　　　　　　　　　　 　（另案於台灣台南監獄執行中）
　　選任辯護人　楊丕銘律師
上列上訴人因違反毒品危害防制條例案件，不服台灣高等法院台
南分院中華民國九十四年九月二十一日第二審更審判決（九十四
年度上更(一)字第四一八號，起訴案號：台灣台南地方法院檢察署
九十二年度偵字第二六二三號），提起上訴，本院判決如下：
    主  文
原判決撤銷，發回台灣高等法院台南分院。
    理  由
本件原判決認定上訴人甲○○意圖營利，於民國九十二年一月間
，在雲林縣虎尾鎮○○路萬客來遊藝場前，向不詳年籍姓名綽號
「老兄」之成年男子，販入第一級毒品海洛因共四十三包，除部
分供自己施用外，並另行起意基於販賣第一級毒品意圖，於九十
二年二月十九日，將其中二十六包藏放於身上，伺機欲販賣予施
用毒品者。經警於同日十二時許，在台南市○區○○路二段二三
０巷六號前查獲，自其身上搜獲海洛因二十六包、現金新台幣（
下同）一萬五千元，並經上訴人之同意，至其台南市○區○○路
二段二三０巷六號五樓之二居所搜索，再查獲海洛因十七包、橡
皮綁帶二條、注射針筒四支、燃燒容器一支、電子磅秤一臺、分
裝袋一百個等情。因而撤銷第一審關於上訴人部分之判決，改判
論處上訴人販賣第一級毒品罪刑，固非無見。
惟查：(一)、有罪判決書所記載之犯罪事實，為論罪科刑適用法律
之基礎，故凡與適用法令有關之重要事項，必須詳加認定，明確
記載，然後於理由內敘明認定犯罪事實所憑之證據及認定之理由
，始足為適用法令之依據。又販賣毒品行為，雖不以販入之後復
行賣出為要件，祇要以營利為目的，將毒品販入，其犯罪即為完
成；然如非以營利售賣意圖而販入，或因其他原因而持有，嗣起
意圖利售賣，尚未著手於賣出行為，則僅能成立意圖販賣而持有
毒品之罪。原判決事實欄先則記載：上訴人意圖營利，向不詳年
籍姓名綽號「老兄」成年男子，販入第一級毒品海洛因共四十三
包等情，是否認定上訴人意圖營利而販入海洛因，所為係犯毒品
危害防制條例第四條第一項之販賣第一級毒品罪？乃其事實欄繼
又記載：上訴人販入前開海洛因除部分供自己施用外，並另行起
意基於販賣第一級毒品意圖，將其中二十六包藏放於身上，伺機
欲販賣予施用毒品者等情，是否認定上訴人販入前開之海洛因部
分係供己施用，嗣又另行起意基於販賣第一級毒品意圖，將其中
二十六包藏放於身上，伺機欲販賣予施用毒品者，然尚未賣出即
被查獲，所為係犯毒品危害防制條例第五條第一項之意圖販賣而
持有第一級毒品罪？其事實欄前後之認定記載，不盡明確一致，
事實有欠明瞭，本院無從判斷其適用法律是否有當，尚有未合。
(二)、有罪判決書之事實一欄，為判斷其適用法令當否之準據，法
院應將依職權認定與論罪科刑有關之事實，翔實記載，然後於理
由內逐一說明其憑以認定之證據，並使事實認定與理由說明，互
相適合，方為合法。倘事實認定與理由說明，不相一致，或事實
與理由欄內之記載，前後齟齬，按諸刑事訴訟法第三百七十九條
第十四款後段規定，均屬判決理由矛盾之當然違背法令。原判決
事實欄記載：上訴人於九十二年一月間，在雲林縣虎尾鎮○○路
萬客來遊藝場前，向不詳年籍姓名綽號「老兄」之成年男子，販
入第一級毒品海洛因共四十三包，除部分供自己施用外，並另行
起意基於販賣第一級毒品意圖，於九十二年二月十九日，將其中
二十六包藏放於身上，伺機欲販賣予施用毒品者等情，是否認定
上訴人意圖營利，而向綽號「老兄」者販入海洛因四十三包？乃
原判決理由欄復又說明：上訴人於警詢中雖未經全程錄音錄影，
惟據上訴人於警詢中自白：「查獲的海洛因是一名綽號『老兄』
男子叫我去販賣。」「每次交易皆是『老兄』與要購買毒品的人
先談定地點、時間，再叫我去交易，所以跟我交易毒品的人我皆
不認識」等語，且係綽號「老兄」之男子因知悉上訴人有吸食海
洛因之習慣，故命上訴人代為出售海洛因予他人等情，經查上訴
人於警詢中之自白，並非出於強暴、脅迫、利誘、詐欺、違法羈
押或其他不正之方法，且與事實相符，況上訴人在警詢之自白係
出於自由意志而非不正之方法，且其自白之陳述與事實相符，縱
司法警察（官）對其詢問時未經全程連續錄音或錄影，致詢問程
序不無瑕疵，仍難謂其於警詢自白之筆錄無證據能力，因認上訴
人於警詢中之上開自白應有證據能力（原判決理由欄二、(三)）等
情，是否另又論斷上訴人並非意圖營利向綽號「老兄」者販入海
洛因，而係依綽號「老兄」者之指示，前往已與綽號「老兄」洽
妥之人為毒品交易？其事實欄之認定記載與理由欄之論斷說明，
不盡一致，尚有未洽。(三)、依法應於審判期日調查之證據雖已調
查，而其內容未明瞭者，即與未經調查無異，如遽行判決，仍屬
應於審判期日調查之證據而未予調查，尚不得遽對被告為有利或
不利之認定。又有罪之判決書，對被告有利之證據不採納者，應
說明其理由，為刑事訴訟法第三百十條第二款所明定。故有罪判
決書對於被告有利之證據，如不加採納，必須說明其不予採納之
理由，否則即難謂無判決不備理由之違誤。是事實審法院應於審
判期日就被告否認犯罪所為有利之辯解事項與證據，予以調查，
而於有罪判決理由內詳加論列，否則率行判決，即屬於法有違。
(1)、原判決認定上訴人有前揭犯行，係依憑上訴人警詢筆錄所載
之內容（原判決理由欄二、(三)），為其主要論據之一。然上訴人
否認警詢筆錄所載各情係出於任意性，辯稱：伊之警詢筆錄是警
察寫好後叫伊按指紋，並不是在自由意志下之陳述（原審卷第三
十八頁）等情，又第一審依上訴人之聲請勘驗上訴人警詢錄音帶
結果，警員詢問上訴人時並未全程錄音，且警詢錄音帶係於筆錄
作成後按照筆錄之內容陳述錄音而得，參照證人李百超證稱上訴
人當時精神狀態不佳，甚至有打瞌睡之情事，則上訴人所為上開
自白，是否涉及疲勞詢問或其他不正方法，亦非無疑，因認上訴
人警詢筆錄無證據能力（第一審判決理由欄六、(二)、(1)）。上訴
人上開辯解各情及第一審判決前揭論述說明是否屬實，其與上訴
人之警詢筆錄是否具有證據能力攸關，自應詳予調查釐清論述說
明。原審就上情未詳予調查釐清，復未說明經由何項調查及有何
證據，堪認上訴人上開辯解各情及第一審前揭論述說明，其何以
不能為有利於上訴人論斷之理由，逕予憑空推論：．．．．．經
查上訴人於警詢中之自白，並非出於強暴、脅迫、利誘、詐欺、
違法羈押或其他不正之方法，且與事實相符，況上訴人在警詢之
自白係出於自由意志而非不正之方法，且其自白之陳述與事實相
符，縱司法警察（官）對其詢問時未經全程連續錄音或錄影，致
詢問程序不無瑕疵，仍難謂其於警詢自白之筆錄無證據能力，上
訴人於警詢中之自白應有證據能力（原判決第四頁第二十至二十
六行）等情，其查證未盡且理由欠備，遽行判決，尚嫌速斷，難
昭折服。(2)、原判決認定上訴人有販賣第一級毒品犯行，係以上
訴人遭扣案之海洛因中之二十六包，其份量均勻，明顯其將分裝
完竣海洛因欲伺機出售（原判決第七頁第二十五至二十七行），
為其主要論據之一。然上情為上訴人所否認，又原判決事實欄記
載：上訴人意圖營利，於九十二年一月間，在雲林縣虎尾鎮○○
路萬客來遊藝場前，向不詳年籍姓名綽號「老兄」之成年男子，
購入海洛因共四十三包，．．．．．（原判決第一頁第二十九行
至第二頁第一行）等情，是否認定上訴人向綽號「老兄」者所購
入者，係已完成分裝之海洛因四十三包？乃原判決認定上訴人有
販賣第一級毒品犯行，復於理由欄說明：．．．．．依證人蔡瑛
琪供述：見到上訴人將海洛因分成一小包，再秤重量以及扣得空
白分裝袋一百個以觀，上訴人應係先向他人販入後，再自行分裝
伺機賣給他人，則上訴人辯稱：伊向他人買入之海洛因已分裝完
畢云云，不足採信（原判決第五頁第七至十一行）等情，是否論
斷上訴人向綽號「老兄」者所購入者，係未分裝之海洛因，上訴
人嗣意圖販賣而自行予以等量分裝？其事實欄之記載與理由欄之
說明不盡一致，已有未合。又上情與本件事實如何及如何為法律
之適用攸關，案關重典，自應詳予調查釐清論述說明，本院前次
發回意旨已詳予指明。原審對上情仍未詳予調查釐清，所為認定
說明復前後不盡一致，逕以之為不利上訴人論斷之依據，有欠允
當。上訴意旨指摘原判決不當，尚非全無理由。按第三審法院應
以第二審判決所確認之事實為判決基礎，刑事訴訟法第三百九十
四條第一項前段定有明文。原判決上述之違背法令，影響於事實
之確定，本院無可據以為裁判，應將原判決撤銷，發回原審法院
更為審判。
據上論結，應依刑事訴訟法第三百九十七條、第四百零一條，判
決如主文。
中　　華　　民　　國　九十四　年　 十一　 月　 三十　 日
                      最高法院刑事第二庭
                          審判長法官  董　明　霈
                                法官  林　茂　雄
                                法官  張　祺　祥
                                法官  呂　永　福
                                法官  花　滿　堂
      本件正本證明與原本無異
                                      書  記  官
中　　華　　民　　國　九十四　年　 十二　 月　　八　　日
                                                      J
